臺灣臺中地方法院刑事判決　　　　　　　　　　　　九十一年度易字第一八一六號
　　公　訴　人　臺灣臺中地方法院檢察署檢察官
　　被　　　告　甲○○
　　指定辯護人　本院公設辯護人戊○○
右列被告因詐欺案件，經檢察官提起公訴（九十一年度偵字第一三二七五號），本院
判決如左：
    主  文
甲○○無罪。
    理  由
一、公訴意旨略以：被告甲○○意圖為自己不法之所有，於民國九十年九月間，佯以
    己係嘉義縣梅山鄉「明原禪寺」總務，欲幫辦寺內法會為由，向販售佛教文物之
    丙○○訂購總值新台幣（下同）二十七萬二千九百九十元之板珠手串等物，為取
    信於被害人丙○○，並於九十年九月四日先行匯款二萬元之訂金至中華商業銀行
    嘉義分行丙○○帳戶。嗣於同年月八日，被告甲○○再持業於九十年五月四日遭
    金融行庫拒絕往來之面額二十五萬二千五百元支票一紙（發票人為花之最花藝有
    限公司、付款人為荷蘭銀行松山分行、發票日為九十年九月十二日）及印有「明
    原禪寺總務甲○○（宗修大師）」之名片，至臺中市○○路及市府路之玉市，向
    在該處設攤之丙○○領取貨品，致丙○○不疑有他，陷於錯誤而如數交付。嗣經
    被害人丙○○持前開支票一紙向銀行提示，而遭拒絕付款，方知受騙。因認被告
    涉有刑法第三百三十九條第一項之詐欺取財罪嫌云云。
二、本件公訴人認被告涉有刑法第三百三十九條第一項之詐欺取財罪嫌，無非係以上
    開事實，業據被害人丙○○指訴甚詳，並當庭指認被告即係與其交易之人無誤，
    且有證人即明原禪寺監院之庚○○於偵查中證稱：明原禪寺無甲○○此人，其僅
    係香客等語及證人己○○於偵查時陳述詳實，又「江宗修」既為被告之偏名，而
    嘉義縣大林鎮○○路五００號復為被告所經營之「宗修文物古藝坊」門市址，另
    雲林縣褒忠鄉○○路一七五巷十八號則為被告之客戶己○○之住址等節，亦經被
    告坦認無誤，可見被害人丙○○所收受內載有「明原禪寺總務甲○○（宗修大師
    ）」、「聯絡處：嘉義縣大林鎮○○路五００號」、「分寺：雲林縣褒忠鄉○○
    路一七五巷十八號」等與被告相關資訊內容之名片一紙，果非被告所印製，而係
    他人冒名使用，未免過於巧合？況且，被告確實從事與廟寺文物有關之行業，其
    向被害人丙○○購入上開物品應不乏銷贓之管道，再依臺灣銀行健行分行提供之
    匯款傳票所示，匯款人亦係甲○○，且匯款人統一編號Ｚ000000000號
    與被告相符無誤，有匯款傳票影本一紙在卷可稽，此外，並有卷附之甲○○名片
    、估價單、面額二十五萬二千五百元支票各一紙、荷蘭銀行松山分行函覆前揭支
    票帳戶開戶資料、退補及拒往紀錄等物足證，足見被告確係匯款予被害人丙○○
    ，而向丙○○詐得前揭板珠手串之人無訛，為其論據。
三、按犯罪事實應依證據認定之，無證據不得認定犯罪事實；又被告否認犯罪事實所
    持之辯解，縱屬不能成立，仍非有積極證據足以證明其犯罪行為，不能遽為有罪
    之認定，刑事訴訟法第一百五十四條第二項、最高法院三十年上字一八三一號判
    例參照。復按刑事訴訟法上所謂認定犯罪事實之證據，係指足以認定被告確有犯
    罪行為之積極證據而言，該項證據自須適合於被告犯罪事實之認定，始得採為斷
    罪資料；且犯罪事實之認定，應憑真實之證據，倘證據是否真實尚欠明顯，自難
    以擬制推測之方法，為其判斷之基礎；另證據之證明力，固屬於法院判斷之自由
    ，惟證據本身如有瑕疵，則在瑕疵未能究明以前，遽採為有罪之根據，即難謂適
    法，最高法院二十九年上字第三一○五號、五十三年台上字第六五六號及三十二
    年上字第九七一號分別著有判例可資參照。又以被害人之陳述為認定犯罪之依據
    時，必其陳述並無瑕疵，且就其他方面調查，又與事實相符，始足認有證據能力
    （參照最高法院六十一年台上字第三０九九號判例）；所謂無瑕疵，係指被害人
    所為不利被告之陳述，與社會上一般生活經驗或卷存其他客觀事實並無矛盾而言
    ；至所謂就其他方面調查認與事實相符，非僅以所援用之旁證足以證明被害結果
    為已足，尤須綜合一切積極佐證，除認定被告確為加害人之可能外，在推理上無
    從另為其他合理原因之假設，若有不合於此，即不能以被害人之陳述作為論斷之
    證據。
四、訊據被告甲○○固坦承伊有偏名為江宗修，且嘉義縣大林鎮○○路五００號為伊
    所經營宗修文物古藝坊之地址，又雲林縣褒忠鄉○○路一七五巷十八號確為伊客
    戶己○○之住處等情不諱，復經證人己○○於偵查及本院審理時證述詳實；惟被
    告仍堅詞否認伊有何詐欺取財之犯行，辯稱：前揭名片非伊所印製，伊未曾先行
    匯款二萬元至被害人丙○○之前揭帳戶，亦未於前揭時、地持前揭名片及原未填
    載金額及日期之前揭支票一紙向被害人丙○○詐取板珠手串等物，並當場填寫該
    紙支票上之金額及日期後交予丙○○收執，伊不知前揭情事等語。經查：
（一）被害人丙○○所取得「甲○○」名片一紙上記載「明原禪寺總務甲○○（宗修
      大師）、聯絡處：嘉義縣大林鎮○○路五００號、分寺：雲林縣褒忠鄉○○路
      一七五巷十八號」等資料，確與被告相關而為被告所熟知，又匯款單上所載匯
      款人之身分證統一編號則為被告者無誤等情，固經被告於偵查及本院審理中供
      陳在卷，且有被告之年籍資料存卷可佐，堪信為真。然查，被告前曾於八十九
      年間因申請行動電話號碼而填寫自己之年籍資料，並於任職慈祥古藝坊時填寫
      履歷資料，而於九十年間已自行在嘉義縣大林鎮○○路五００號經營宗修文物
      古藝坊，並對外從事前揭販售手串等物之工作，復曾於九十年四月十日應客戶
      即在廣播電台販售宗教文物之己○○之要求而印製、販售載有：「宗修」之商
      標字樣、「正宗、真院綠苔金吤靜、精神養生香、武經松風罡氣動、金罡大師
      監製」及「己○○老師服務處、雲林縣褒忠鄉○○路一七五巷十八號、電話：
      ０五─0000000、傳真：０五─0000000、全省免付費電話：0
      000000000」等資料之香管予證人己○○，又在此之前，被告乃在證
      人乙○○所經營之慈祥古藝坊任職六個月，並負責推銷及送貨等業務，且自該
      時起即已使用經乙○○所授權印有「江宗修」等字樣之名片與客戶交易，另０
      五─0000000號之電話則係明原禪寺對外公開之電話，所有禪寺之信徒
      均知悉該支電話號碼等情，業據證人己○○、乙○○及庚○○分別於本院審理
      時證述詳實，復有行動電話服務申請書及己○○向被告購香之估價單（附於本
      院案卷第一七四頁）存卷足佐，且經本院當庭堪驗前揭香管屬實，足見前揭甲○○名片上所載之電話、地址及甲○○之偏名，甚或匯款單上所載甲○○之年
      籍等資料，當非僅為被告一人所知悉，而確有遭被告以外之人冒名使用之可能
      。又核諸證人己○○所提出其個人對外使用之名片上載明：「0000000
      000號、０五─0000000號、雲林縣褒忠鄉○○路一七五巷十八號」
      等字樣（附於偵查案卷第六四頁），復可見前揭資料確與被害人丙○○所提出
      之該紙名片上所載：「明原禪寺總務甲○○（宗修大師）、聯絡處：嘉義縣大
      林鎮○○路五００號、分寺：雲林縣褒忠鄉○○路一七五巷十八號、電話：０
      五─0000000、０五─0000000、傳真：０五─0000000
      、0000000000」等部分資料（附於偵查案卷第七頁）相符，是益徵
      被告不僅早於任職慈祥古藝坊期間即以江宗修之名義對外與客戶交易，且事後
      在前揭處所自行經營同一工作時，仍以「宗修」字樣為其稱謂及商標，又甲○○名片上所載前揭己○○及明原禪寺之相關資料，非僅為被告所知悉，亦應為
      曾與被告、己○○或明原禪寺等從事交易或同一類事業者可得知悉者，至為明
      確。況依常理、社會通念而言，倘若被告自始即存有詐欺意圖，亦應不至交付
      印有自己真實姓名及營業處所之名片行騙為是，綜上，前揭犯行係熟識甲○○
      之人冒用甲○○之名義印製該名片而在外行騙，以故意栽贓被告甲○○，亦非
      全無可能，斷不可逕依前揭一紙印有被告名義之名片，遽入被告於罪，是依前
      揭名片，尚無法達一般人均不致有所懷疑而確認係被告所為之程度，本之「罪
      疑為輕，利歸被告」之原則，即應為被告有利之認定。
（二）次者，公訴人雖以被害人丙○○迭次於警詢及偵查中指證被告確為當日向伊詐
      騙之人等情為據，認定被告確有前揭詐欺取財之犯行云云；然查，被害人丙○○於本院審理時既陳稱：「我與被告僅於當日見過一次面，九十年九月八日取
      貨當天被告自行到玉市取貨，並同時交付我一張發票人為花之最花藝有限公司
      之支票，被告拿給我的支票是他在玉市的現場填寫，他當場寫了金額與日期，
      印章則是之前已經蓋好。」等情在卷（詳見九十一年八月二十三日本院審判筆
      錄），而經本院將向被害人丙○○詐欺取財之人所簽寫之前揭荷蘭銀行支票及
      臺灣銀行健行分行匯款單、被告於八十九年九月十六日申請行動電話時所填具
      之申請書、九十一年八月二十三日當庭書寫之字跡及所提借據之平日字跡送鑑
      定之結果，乃確認被告甲○○本人所寫之庭書字跡與平日字跡（含申請書及借
      據）之筆法特徵一致，另臺灣銀行健行分行匯款單及荷蘭銀行支票上之字跡甚
      為相似，應係同一人書寫，惟甲○○之筆運神態則與荷蘭銀行支票兩者頗為相
      異，亦即尚無法確認係被告甲○○所為，此有中央警察大學九十二年十月二十
      三日校刑科字第０九二０００一五三三號鑑定書在卷可證，則堪認被害人丙○○陳稱被告確係當日填寫支票而向伊詐欺取財之人等情，即有瑕疵可指，非得
      據為不利被告之證據。另者，參以被害人丙○○自承伊僅曾於九十年九月八日
      與該名行騙者見過一次面，其後遲至九十一年二月十九日第一次偵查時，始見
      到被告本人並予指認等語，而警方於九十年九月二十一日提供予被害人丙○○
      指認之口卡片乃係被告甲○○於八十二年間之照片，此與九十年九月八日時被
      告之年齡及樣貌已有所差距，有口卡片存卷可參，則可見被害人丙○○進行指
      認時，對於該名行騙者之面孔是否猶記憶明確，已非無疑，而被害人丙○○實
      有因該口卡片並非清晰致誤指被告，又其後復基此深信向伊詐騙者即為被告之
      可能。從而，自不得徒據被害人丙○○所為前揭具有瑕疵之單一指述，作為認
      定被告甲○○確有公訴人所指前揭犯行之不利證據。
（三）又公訴人雖引述證人庚○○於偵查中所陳：「丙○○告訴我們甲○○冒用的事
      ，之後我們打電話詢問乙○○。乙○○說他知道甲○○冒名明原禪寺的事情，
      並說他也有從別人手中拿到甲○○冒名明原禪寺的名片。」（詳見九十一年五
      月九日九十一年度偵字第二七五號卷偵訊筆錄第五九頁）及「甲○○僅係禪寺
      之香客，並非寺內師父」等情為被告不利之論據；惟被告既否認伊曾印製前揭
      名片，且證人庚○○於本院審理時亦結證陳稱伊乃因聽聞乙○○及丙○○所陳
      ，始認定係被告甲○○冒用明原禪寺名義向丙○○購買佛教文物，乙○○僅係
      曾提出印有慈祥古藝坊經理江宗修之名片，向伊表示被告亦有以宗修之名義印
      製其他名片使用等語詳實，而證人乙○○於本院審理時亦陳稱伊不知被告有無
      任何向他人詐欺之情事等情在卷，可見證人庚○○前於偵查中所言上情，僅係
      聽聞自被害人丙○○及證人乙○○之傳聞證據，不得採為證據，而證人庚○○
      及乙○○所為之證述，均不足以認定被告確有上開詐欺取財之犯行。
（四）末者，雖被害人丙○○於偵查及本院審理時另曾證稱：「九十年九月八日被告
      來取貨當天，我朋友的錄影帶並有錄到被告去我同業朋友家裡買東西的影像。
      」（詳見九十一年二月十九日九十一年度偵字第二七五號卷偵訊筆錄第二二頁
      ）、「被告也在九月八日跟我弟弟丁○○訂貨，也在公園路的玉市，我弟弟要
      求要現金才願意給貨，被告說不然送至明原禪寺才將現金給他，然後我們依照
      名片上的地址送至明原禪寺，禪寺說根本沒有辦法會，又把貨載回來」（詳見
      九十一年八月二十三日本院審判筆錄）等情在卷；惟查，被害人丙○○自始既
      未能提出前揭錄影帶供本院審酌，而經本院傳訊證人丁○○之結果，證人丁○○亦證稱向伊訂貨之人雖亦曾交付印有明原禪寺總務甲○○之名片一紙，且伊
      當時亦有與訂貨之人見面，然因僅見過一、二次面，故已不記得當時向伊訂貨
      者是否即在庭之被告甲○○等語在卷，則尚無法證明被害人丙○○前揭所指確
      係屬實，而不得作為認定被告犯罪之佐證。基上，揆諸前揭說明，參諸卷內現
      存證據，既無法證明被告確有上開詐欺取財之犯行，且復查無其他積極證據足
      資證明被告有公訴人所指之行為，核屬不能證明被告犯罪，自應諭知被告無罪
      之判決。
據上論斷，應依刑事訴訟法第三百零一條第一項前段，判決如主文。
中      華      民      國      九十三    年      七     月     九      日
                                臺灣臺中地方法院刑事第二庭
                                  審判長法  官  張  智  雄
                                        法  官  莊  嘉  蕙
                                        法  官  許  惠  瑜
右正本證明與原本無異。
如不服本判決，應於判決送達後十日內向本院提出上訴狀，上訴於臺灣高等法院臺中
分院（須附繕本）。
                                        書記官
中      華      民      國      九十三    年      七     月     九      日
